---
title: 'Quartile, Quantile, Perzentile etc.'
author: "Norman Markgraf"
date: '2017-12-19'
slug: quartile-quantile-perzentile-etc
tags:
- Lehre
- Statistik
- Wahrscheinlichkeitstheorie
- R
categories: []
---

"Was hat das eigentlich mit den Quartilen, Quantilen und so weiter auf sich?"
Diese Frage kommt ab und zu in Vorlesungen zur Statistik vor. Dabei ist die Antwort recht einfach.

## Quantile

### Definitorische Antwort

Für eine gegebene reelle Zufallsvariable $X$ heißt eine reelle Zahl $x_p$ ein **p-Quantil** (von $X$), falls gilt:

$$P(X \leq x_p) \leq p \quad \text{ und }\quad P(x_p \leq X) \geq 1-p.$$


### Was bedeutet das denn nun konkret?

Nun, ein Quantil ist ein Schwellenwert. 
Ein bestimmter Anteil der Werte ist kleiner als das Quantil, der Rest ist größer. 
Das 25-%-Quantil beispielsweise ist der Wert, für den gilt, dass 25 % aller Werte kleiner sind als dieser Wert. 
Quantile formalisieren praktische Aussagen wie „25 % aller Frauen sind kleiner als 1,62 m“ –- wobei 1,62 m hier das 25-%-Quantil ist.

Spezielle Quantile sind der *Median*, die *Quartile*, die *Quintile*, die *Dezile* und die *Perzentile*:

Schauen wir und dazu in den Bespielen die Datenreihe `dr` an:
```{r}
dr <- 0:600
```


### Median 

Der **Median** (von lat. *Medium* für „Mitte, Mittelpunkt“ abgeleiteter Begriff mit der Bedeutung "in der Mitte gelegen") die das 50-%-Quantil. Der Wert, welcher die Datenreihe (bestenfalls) in zwei (etwa) gleich große Abschnitte trennt. Sehr oft schreibt man $x_{med}$, $x_{50\%}$, $x_{Med}$ oder $Q_2$ für den Median

```{r}
median(dr)
```



### Terzile

Als **Terile** (von lat. *tertius* "der Dritte") werden die beiden Quantile mit $p=1/3$ und $p=2/3$ bezeichnet.
Sie teilen die Datenreihe in drei Abschnitte.

```{r}
quantile(dr, probs = seq(0, 1, 1/3))
```


### Quartile

Die **Quartile** (von lat. *quartus* „der Vierte“) werden die Quantile mit $p=25\%$, $p=50\%$ und $p=75\%$ bezeichnet. 
Sie teilen die Datenreihe in vier Abschnitte.
Dabei schreibt man oft: $Q_1 = x_{0{,}25}$, $x_{Med} = Q_2 = x_{0{,}50}$ und $Q_3 = x_{0{,}75}$ für die drei Quantile. 

```{r}
quantile(dr) # oder auch: quantile(dr, probs=seq(0, 1, 1/4))
```


### Quintile

**Quintile** (von lat. *quintus* "der Fünfte") werden die Quantile mit $p=20\%$, $p=40\%$, $p=60\%$ und $p=80\%$ bezeichnet.
Sie teilen die Datenreihe in fünf Abschnitte.

```{r}
quantile(dr, probs = seq(0, 1, 1/5))
```

### Dezile

Die Quantile für vielfache von $0{,}1$ also für $p=0{,}1;0{,}2;\dots ;0{,}9$ werden **Dezile** (von mittellateinisch *decimalis*, zu lat. *decem* „zehn“) genannt. 
Dabei heißt das  $0{,}1$-Quantil das erste Dezil, das $0{,}2$-Quantil das zweite Dezil usw. 
Unterhalb des ersten Dezils liegen 10 % der Stichprobe, oberhalb entsprechend 90 % der Stichprobe. 
Ebenso liegen 40 % der Stichprobe unterhalb des vierten Dezils und 60 % oberhalb.

```{r}
quantile(dr, probs = seq(0, 1, 1/10))
```

### Perzentile
Als **Perzentile** (von lat.-ital. *per centum* "von Hundert, Hundertstel") werden die Quantile von $\displaystyle 0{,}01$ bis $ 0{,}99$ in Schritten von $0{,}01$ bezeichnet.

```{r}
quantile(dr, probs = seq(0, 1, 1/100))
```
