---
title: Der Zentrale Grenzwertsatz
author: Norman Markgraf
date: '2017-04-05'
categories:
  - Statistik
tags:
  - Statistik
  - Wahrscheinlichkeitstheorie
slug: der-zentrale-grenzwertsatz
nocite: |
  @Schira2005, @website:WikipediaZGS, @website:WolframMathWorldCLT
csl: zeitschrift-fur-angewandte-mathematik-und-physik.csl
bibliography: statistik.bib
---

## Der **Zentrale Grenzwertsatz** der Statistik bei identischer Verteilung.


### Zentraler Grenzwertsatz

Seien $X_1, X_2, ..., X_n$ unabhängige und identisch verteilte Zufallsvariablen mit bekanntem Erwartungswert $E(X_i) = \mu$ und bekannter Varianz $Var(X_i)=\sigma^2$. 


Für die Summe $S_n = \sum_{i=1}^n X_i$ ist dann der Erwartungswert $E(S_n)= n \cdot \mu$ und die Varianz $Var(S_n)= n \cdot \sigma^2$.

Dann gilt für die *standardisierte* Zufallsvariable

$$
\begin{align*}
Z_n &= \frac{\left(\sum\limits_{i=1}^n X_i\right) - n \cdot \mu}{\sqrt{n\cdot \sigma^2}}
    = \frac{S_n - n \cdot \mu}{\sigma \cdot \sqrt{n}} 
    = \frac{n \cdot \bar{X}_n-n \cdot \mu}{\sigma \cdot n / \sqrt{n}} \\
    &= \frac{\bar{X}_n - \mu}{\sigma / \sqrt{n}} 
    = \frac{\bar{X}_n - \mu}{\sigma} \cdot \sqrt{n},
\end{align*}
$$

dass sie für wachsendes $n$ immer besser durch die *Standardnormalverteilung* $N(0, 1)$ approximiert werden kann. 

Mit anderen Worten:

$$
P(Z_n \leq x) \longrightarrow \Phi(x), \quad \text{ für }\; n \rightarrow \infty
$$

## Ein Beispiel:

Nehmen wir drei Verteilungen mit Zufallsvariable $U$, $X$, $Y$ und jeweils $n$ Realisationen $u_1,\dots, u_n$, $x_1,\dots, x_n$, $y_1,\dots, y_n$.

Wählen wir zunächst $n=5$:

```{r, init_5, echo=FALSE}
set.seed(2009)

n_max <- 1000
n <- 5
u <- round(runif(n, 0, 100), 3)
x <- round(rchisq(n, 10, ncp= 5), 3)
y <- round(rnorm(n, 50, 15), 3)
```

```{r}
u
x
y
```

Standardisieren wir die Werte:

```{r}
library(mosaic)
zscore(u)
zscore(x)
zscore(y)
```
```{r}
favstats(zscore(u))
favstats(zscore(x))
favstats(zscore(y))
```

Diesen Vorgang wieder holen wir nun für $n=5, 10, 15, 20, 25, ..., `r print(n_max)`$ und tragen die Mittelwerde und die Standardabweichungen in ein Diagramm ein:


```{r}
U <- data_frame(
)
for(n in seq(from=5, to=n_max, by=10)) {
    set.seed(2009)
    tmp <- round(runif(n, 0, 100), 3)
    tmp.n <- n
    tmp.mean <- mean(tmp)
    tmp.sd <- sd(tmp)
    U <- rbind(U, cbind(n=tmp.n, mean=tmp.mean, sd=tmp.sd))
}
U
```



**Weiterführende Literatur und Quellen dieses Eintrags:**
