---
title: Prognose-, Konfidenz- und Fiduzialintervalle
author: Norman Markgraf
date: '2018-01-04'
slug: prognose-konfidenz-und-fiduzialintervalle
categories:
  - Statistik
tags:
  - Statistik
  - Lehre
---
```{r include=FALSE}
library(mosaic)
options(digits=4)
```

***WORK IN PROGRESS**
Dieser Eintrag ist noch nicht fertig und wird in der Zukunft erweitert!

## Konfidenzintervalle

### Definition von Konfidenzintervallen^[vgl: https://de.wikipedia.org/wiki/Konfidenzintervall]

Für unabhängig identisch verteilte Zufallsvariablen $X_1,\dotsc, X_n$ mit unbekanntem reellen Verteilungsparameter $\vartheta$ kann unter bestimmten Umständen zwei Stichprobenfunktionen $U$ und $V$ angeben, so dass

$$P(U < \vartheta < V) \geq \gamma$$

gilt, mit $\gamma \in (0,1)$.
Dann heißt das (stochastische) Intervall $[U, V]$ ein **Konfidenzintervall** für $\vartheta$ zum Konfidenzniveau $\gamma$ (auch: ein **$\gamma$-Konfidenzintervall**). 

Die Realisationen $u$ und $v$ von $U$ bzw. $V$ bilden das **Schätzintervall** $[u, v]$.

Da die Realisationen $u$ und $v$ der Grenzen $U$ und $V$ keine Zufallsvariablen sind und $\vartheta$ ein fixer Wert ist, kann man **nicht** sagen, dass das Schätzintervall $[u, v]$ mit einer Wahrscheinlichkeit von $\gamma$ den unbekannten Parameter $\vartheta$ enthält. Es bedeutet vielmehr, dass im Mittel ein Anteil von $\gamma$ aller so berechneten Schätzintervalle den unbekannten Parameter überdecken. Dem nicht widersprechend, kann –- wie bereits von Ronald Fisher festgestellt -- in manchen Modellen die Qualität des Schätzintervalls von den Daten abhängen und sogar zu Antworten führen, die mit Blick auf die Daten unsinnig sind. Probleme mit solcher Post-Data-Inkohärenz führen zur Theorie der bedingten Inferenz. Ein weiteres Problem sind die Stichprobenfunktionen U und V an sich. Um diese zu finden werden oft Vereinfachungen getroffen, dadurch können systematische Fehler entstehen, oft es gibt mehrere Konfidenzintervalle (bei der Binomialverteilung z.B. nach Clopper-Pearson, Agresti-Coull oder Wald), welche oft unterschiedliche Werte liefern.

### Ein Beispiel

```{r echo=FALSE}
library(mosaic)
set.seed(1971)
N <- 40
NN <- 1000
mu_sec <- 0
sigma_sec <- 2
pop <- rnorm(NN, mean=mu_sec, sd=sigma_sec)
pop <- pop - mean(pop)
mu <- round(mean(pop), 4)
sigma <- (NN-1)/NN * sd(pop)
set.seed(2009)
x <- sample(pop, N)
u <- mean(x)-qnorm(0.975)*sigma/sqrt(N)
v <- mean(x)+qnorm(0.975)*sigma/sqrt(N)
```

Wir nehmen zunächst als Population $N=`r NN`$ normalverteilte Zufallszahlen mit dem Mittelwert $\mu= `r mu`$ und der Standardabweichung $\sigma=`r sigma`$.

Dazu das Histogramm der Population:
```{r}
histogram(pop, xlab="Population")
```

Aus dieser Population ziehen wir eine Stichprobe $x$ vom Umfang $n=$`r N` und erhalten die folgenden statistischen Daten:

```{r}
favstats(x)
```

Wir wollen nun den wahren Mittelwert $\vartheta=\mu$ mit Hilfe der Stichprobe $x$ schätzen. So ist es ja in der Realität auch, denn normalerweise haben wir die Daten über die Population nicht. 

Die Schätzfunktion für den Mittelwert lautet nun
$$\bar{X} = \frac1n \sum_{i=1}^n X_i$$,
und damit die konkrete Punktschätzung
$$\hat{\mu}=\bar{x}= \sum_{i=1}^n x_i$$
liefert den Wert $\hat{\mu}=$ `r mean(x)`.

In unserem Beispiel unterscheiden sich die beiden Werte um $\mu - \hat{\mu}=$ `r mean(pop) - mean(x)`.

Ein 95%-Konfidenzintervall nimmt nun den geschätzen Wert $\hat{\mu}$ als Grundlage und gibt liefert ein Intervall mit der Eigentschaft, ausgehend von den konkreten Stichproben in 95% der Fälle den tatsächlichen Wert $\mu$ zu umfassen. Es ist also 
$$\gamma = 0.95 = 1 - \alpha = 1 - 0.05, \quad \alpha = 0.05$$


Dazu werden die beiden Stichprobenfunktionen 

$$U=U(X_1, \dots, X_n)=\bar{X}-z_{\left(1-\frac{\alpha}{2}\right)}\cdot\frac{\sigma}{\sqrt{n}}$$ 

und 

$$V=V(X_1, \dots, X_n)=\bar{X}-z_{\left(1-\frac{\alpha}{2}\right)}\cdot\frac{\sigma}{\sqrt{n}}$$

mit der *bekannten* Standardabweichung $\sigma$ der *Population* und der Stichprobengröße $n$ nun mit der konkreten Realisation $x_1, \dots, x_n$ der Stichprobe gefüttert und wir erhalten damit

$$u = \bar{x}-z_{\left(1-\frac{\alpha}{2}\right)}\cdot\frac{\sigma}{\sqrt{n}} = `r mean(x)`-z_{\left(0.975\right)}\cdot\frac{`r sigma`}{\sqrt{`r N`}}=`r u`$$
und

$$v = \bar{x}+z_{\left(1-\frac{\alpha}{2}\right)}\cdot\frac{\sigma}{\sqrt{n}} = `r mean(x)`+z_{\left(0.975\right)}\cdot\frac{`r sigma`}{\sqrt{`r N`}}=`r v`.$$

Die Realisation unseres 95%-Konfidenzintervall lautet nun also:

$$[`r u`; `r v`]$$

**Was hat es nun mit den ominösen 95% auf sich?**

Das Konfidenzintervall ist ein stochastisches Intervall, d.h. die hier angegebenen Werte für $u$ und $v$ sind abhängig von der Realisation $x_1, \dots, x_n$, also der konkreten Stichprobe.

Nehmen wir nun also einmal eine neue Stichprobe und berechnen erneut die Realisation unseres 95%-Konfidenzintervalls, so erhalten wir:

```{r echo=FALSE}
x <- sample(pop, N)
u <- mean(x)-qnorm(0.975)*sigma/sqrt(N)
v <- mean(x)+qnorm(0.975)*sigma/sqrt(N)
```

$$[`r u`; `r v`]$$

```{r echo=FALSE}
set.seed(2009)
myrdist <- function(n=40) {
    return(sample(pop, n))
}
CIsim(N, samples=100, rdist=myrdist)
```





## Prognoseintervalle

## Fuduzialintervalle


Quellen:

- Logik in der Statistik; Andrea Wiencierz, 7.10.2007 Link: https://static.aminer.org/pdf/PDF/000/230/772/induktive_inferenz_und_mehrwertige_logik.pdf
