---
title: Der Angriff der Riesenschlangen.
author: Norman Markgraf
date: '2018-12-03'
slug: der-angriff-der-riesenschlangen
categories:
  - Allgemeines
tags:
  - Python
  - R
  - "R markdown"
  - Technisches
header:
  caption: ''
  image: ''
---

Klingt ja bedrohlich, aber es ist wirklich Möglich [R](https://www.r-project.org) und [Python](https://www.python.org) sinnvoll zu kombinieren. Nicht nur in den Anwendungen, sondern auch beim Erstellen von Skripten mit [R markdown](https://rmarkdown.rstudio.com).

Zu Beginn des letzten Semesters hatte ich die Idee in der Vorlesung "*Mathematischen Grundlagen der Wirtschaftsinformatik*" ein paar der Begriffe der Mengenlehre denen daraus abgeleiteten Begriffen der abstrakten Datentypen gegenüberzustellen. So gibt es die Idee der *Menge* u.a. in *Python* als *set*.

Wie aber kann man solche Python-Fragmente in ein R markdown Sktipr einbauen? - Kann man *R markdown* überhaupt mit *Python* zusammen bringen? - Ein wenig suchen im Internet und ein paar Stunden später hatte ich es geschaft. Dank einer Netzpython...

## Die Netzpython als Bindeglied zwischen R und Python

Eine Netzpython (engl. [reticulated python](https://en.wikipedia.org/wiki/Reticulated_python)) stand Pate für den Namen des *R* Paketes [`reticulate`](https://rstudio.github.io/reticulate/index.html), welches *R* und *Python* miteinander verbindet. So ist es möglich *Python*-Befehle direkt in ein *R markdown* Skript ausführen zulassen, diese Fragmente adequat durchzustellen -- ganz wie *R Skripte* -- und sogar Daten zwoschen *R* und *Python* hin und her (aus) zu tauschen.

Nach der Installation mittels

```{r eval=FALSE}
install.packages("reticulate")
```

bedarf es aber durch aus noch einiger Anpassungen, bis alles zur Zufriedenheit funktioniert.

Standardmässig sucht die Netzpython nach ihrem Gefährten mit der Hilfe des Befehls  `Sys.which("python")`, welcher bei mir leider zu einer vollkommen alten, aber noch benutzen, *Python* Version führte. Möchte man eine ganz bestimmte *Python* Version haben, so hilft einem der Befehl `use_python()`:

```{r eval=FALSE}
library(reticulate)
use_python("/usr/local/bin/python")  # Pfad zum Python-Befehl der benutz werden soll.
```

Es werden auch [virtuelle Umgebungen](https://realpython.com/python-virtual-environments-a-primer/) unterstützt:

```{r eval=FALSE}
library(reticulate)
use_virtualenv("myenv")
```

Und auch eine ganz andere Schlangenart kann benutzt werden, [Anacondas](https://www.anaconda.com/what-is-anaconda/):
```{r eval=FALSE}
library(reticulate)
use_condaenv("mycondaenv")
```


## Der Einbau in ein R markdown Dokument

Einen *Python* Quellcode in ein *R markdown* einzubauen ist dann wieder sehr einfach. Man ändert einfach ein *r* in *python* im Codeblock und schon steht einem der *knitr-Chunk* als *Python* Quelle zur Verfügung.

Sp liefert der *knitr-Chunk* 
<pre><code>```{python}
# Etwas Python gefällig?
def quadrat(x):
    return x**2
    
print(quadrat(2))
```
</code></pre>

```{r, include=FALSE}
library(reticulate)
```

in einem *R markdown*, dann die Ausgabe:

```{python}
# Etwas Python geföllig?
def quadrat(x):
    return x**2
    
print(quadrat(2))
```

Das war es aber noch lange nicht. *R* und *Python* können nämlich nicht nur nebeneinander, sondern auch miteinander!




Dazu dann aber mehr in einem späteren Blog-Eintrag.


