---
title: "Warum das Nachrechnen von Veröffentlichungen so wichtig ist"
author: "admin"
date: '2020-01-27'
draft: yes
categories: 
    - Statistisches
featured: no
image:
  caption: ''
  focal_point: ''
  preview_only: no
lastmod: '2020-01-27T08:53:09+01:00'
projects: []
slug: warum-das-nachrechnen-von-veroeffentlichungen-so-wichtig-ist
subtitle: ''
summary: ''
tags:
    - R
    - Statistik
authors: []
---


Im Internet fand ich vor kurzem einen sehr interessanten [Text](http://www.stefanbartz.de/dateien/Vorsicht-bei-der-sigma-Regel.pdf) von [Stefan Bart](http://www.stefanbartz.de). Eine Aufgabe daraus fand meine besondere Aufmerksamkeit.

> **HSB gesucht (Grundgesamtheit mit $H_0 \rightarrow$ Stichprobe)**
> 
> Es soll die Nullhypothese, dass die 500 Mädchen und 500 Jungen der Schule gleichintelligent sind, getestet werden. 
> Dazu werden 200 zufällige Junge-Mädchen-Paare gebildet. 
> Bei 112 - von hatte der Junge einen höheren IQ. Ist die Abweichung vom Mittelwert signifikant?

Als Lösungen wurden vorgeschlagen:

a) *grobe Näherung*:
$$x \in [n \cdot p_0 \pm \sqrt{n}\,] = [200 \cdot 0{,}5 \pm \sqrt{200}\,] \approx [85{,}85786; 114{,}1421] \approx [85; 115]$$
b) *bessere Näherung*: 
$$\begin{aligned}x \in \left[n \cdot p_0 \pm \Phi(0{,}975) \sqrt{n \cdot p_0 (1-p_0)}\,\right] &\approx \left[n \cdot p_0 \pm 1{,}96 \cdot \sqrt{n \cdot p_0 \cdot(1-p_0)} \,\right] \\ &\approx \left[200 \cdot 0{,}5 \pm 1.959964 \cdot \sqrt{200 \cdot 0{,}5 \cdot (1-0{,}5)}\,\right] \\ &\approx \left[86{,}14096; 113{,}859\right] \\&\approx \left[86; 114\right]\end{aligned}$$ 
c) *exakte Lösung*: 
$$x \in [89; 111]$$

Auf Grundlage dieser drei Lösungen wurde dann enschieden, ob die Abweichung signifikant ist, also 112 im oder eben nicht im berechneten Intervall liegt. *Ergebnis:* a), b) liefern nicht signifikante und c) ein signifikantes Ergebnis.

Die Frage bleibt, was in der Aufgabenstellung mit "200 zufällige Junge-Mädchen-Paaren" gemeint ist.

Bekannterweise kann man diesen Satz interprätieren:

-  Eine *uneingeschränkte Zufallsstichprobe* erhält man z. B. bei einem *Ziehen ohne Zurücklegen* ($\rightarrow$ Hypergeometische Verteilung).

-  Eine *einfache Zufallsstichprobe* z. B. bei einem *Ziehen mit Zurücklegen* ($\rightarrow$ Binomialverteilung). 


Rechnet man mit Hilfe von *R* die axakte Lösung nach, so erhält man:

Für die Binomialverteilung (die "bessere Näherung"):
```{r}
pl <- 0.025 # 2,5% als untere Grenze
pr <- 0.975 # 97,5% als obere Grenze

iu <- qbinom(pl, 200, prob=0.5)
io <- qbinom(pr, 200, prob=0.5)
c(iu, io) # Ausgabe des (HSB-)Intervalls
```

Für die Hypergeometischeverteilung (hier "exakte Lösung" genannt)

```{r}
m <- 500 # Anzahl der Mädchen
n <- 500 # Anzahl der Jungen
k <- 200 # Umfang des Stichprobe
pl <- 0.025 # 2,5% als untere Grenze
pr <- 0.975 # 97,5% als obere Grenze

iu <- qhyper(pl, m, n, k) # Linke/untere Intervallgrenze
io <- qhyper(pr, m, n, k) # Rechte/obere Intervallgrenze
c(iu, io) # Ausgabe des (HSB-)Intervalls
```


**R** liefert also aus *exakte Lösung* das Intervall $[88; 112]$. Wie kommt es nun über den Unterschied?

```{r}
m <- 500 # Anzahl der Mädchen
n <- 500 # Anzahl der Jungen
k <- 200 # Umfang des Stichprobe

p <- dhyper(0:k, m, n, k)
```

Werte für die linke/untere Intervallgrenzen:

```{r}
# Werte für die linke/untere Intervallgrenzen:
sum(p[0:88])
sum(p[0:89])
```

Werte für die rechte/untere Intervallgrenzen:

```{r}
# Werte für die rechte/untere Intervallgrenzen:
sum(p[0:110])
sum(p[0:111])
sum(p[0:112])
sum(p[0:113])
```

Ist der Unterschied dann also ein Rundungsproblem?

> Werden 2,5% und 97,5% nicht genau getroffen, wird hier nicht wie oben, nach außen / . \ , sondern in beiden Fällen nach rechts \.\
gerundet; 
> d.h. man nimmt diejenigen Werte in das zu bestimmende Intervall auf, bei denen 2,5% bzw. 97,5% zum ersten Mal
> übertroffen werden. Somit verbleiben weniger als 2,5% der Histogrammfläche am linken bzw. rechten Rand.

Ich denke nein. -- Meine Vermutung ist, dass hier für die rechte Intervallgrenze 95% statt 97,5% genommen wurde.


