---
title: Ein kleines Beispiel zum Rangkorrelationskoeffizienten
author: Norman Markgraf
date: '2020-05-25'
slug: ein-kleines-beispiel-zum-rangkorrelationskoeffizienten
categories:
  - Statistisches
tags:
  - Zusammemhangsanalyse
  - Korrelation
  - Rang
  - Rangkorrelation
  - Spearman
  - Rangkorrelationskoeffizient
  - Korrelationskoeffizient
subtitle: ''
summary: ''
authors: []
lastmod: '2020-05-25T12:15:00+02:00'
featured: no
image:
  caption: ''
  focal_point: ''
  preview_only: no
projects: []
---


```{r setup, include=FALSE}
knitr::opts_chunk$set(echo = TRUE)
library(mosaic)
library(kableExtra)
```


```{r init_rangkor, echo=FALSE}
set.seed(2020)
n <- 10
x <- 1:n
eps <- rnorm(n)
y <- round(x**2 + eps,2)
eps <- rnorm(n)
x <- round(x + eps, 2)
df <- data.frame(
    x = x, 
    y = y
)
```


Bei der Rangkorrelation werden statt der Werte die Ränge der Werte zur Berechnung herangezogen. 

### Beispiel:

Es seien die folgenden Datenpunkte gegeben:

```{r, echo=FALSE}
kable(t(df), booktabs = TRUE) %>%
  kable_styling(position = "center")
```

Das Streudiagramm dieser Daten sieht dann so aus:

```{r echo=FALSE, out.width="50%", fig.align="center"}
gf_point(y ~ x, data=df)
```

Der Korrelationskoeffizent ist nun 
$$r = r_{BP} = `r cor(y ~ x, data=df)`$$

Schauen wir uns nun die Werte der Tabelle mit ihrem Rang an:

```{r, echo=FALSE}
df %>% 
    mutate(    
        rx = rank(x), 
        ry = rank(y) 
    ) -> df2

kable(t(df2), booktabs = TRUE) %>%
  kable_styling(position = "center")
```

Das Streudiagramm der Ränge sieht nun wie folgt aus:

```{r echo=FALSE, out.width="50%", fig.align="center"}
gf_point(ry ~ rx, data=df2)
```

Und der Korrelationskoeffizient der Ränge ist nun:

$$r_{sp} = r_{ry,rx}=`r cor(ry ~ rx, data=df2)`$$

Dieser Korrelatonskoeffizient der Ränge wird *Rangkorrelationkoeffizient* genannt.

**Aber vorsicht:** Die Ränge anstatt der Werte in die Formel für den Korrelationskoeffizeten einzusetzen funktioniert nur, wenn jeder Wert genau **einmal** vorkommt!

Um das zu sehen, modifizieren wir unser Beispiel, so dass an zwei Stellen die Werte doppelt vorkommen. Wir erhalten damit die folgende, neue Tabelle:

```{r echo=FALSE}
df -> df3

df3$x[3] <- df3$x[4]
df3$y[4] <- df3$y[5]

df3 %>% 
    mutate(    
        rx = rank(x), 
        ry = rank(y) 
    ) -> df4

df4$rx[3] <- 3
df4$rx[4] <- 4
df4$ry[4] <- 4
df4$ry[5] <- 5

kable(t(df4), booktabs = TRUE) %>%
  kable_styling(position = "center")
```

Bevor wir nun einfach die *Ränge* so in die Formel für den *Korrealtionskoeffizienten* (nach Pearson) einsetzen können, müssen wir noch etwas beachten, was die Definition von *Rängen* angeht.
Denn dort steht im Kleingedruckten folgendes:

> *Den ranggleichen Beobachtungen wird das arithmetische Mittel der auf sie fallenden Ränge zugeordnen!*

Darum müssen wir die Ränge noch etwas korrigieren und erhalten:

```{r echo=FALSE}
df -> df3

df3$x[3] <- df3$x[4]
df3$y[4] <- df3$y[5]

df3 %>% 
    mutate(    
        rx = rank(x), 
        ry = rank(y) 
    ) -> df4

kable(t(df4), booktabs = TRUE) %>%
  kable_styling(position = "center")
```

Nun können wir von den Rängen wieder "ganz normal" den Korrelationskoeffizenten berechnen und erhalten:
$$r_{sp} = r_{ry,rx} = `r cor(ry ~ rx, data=df4)`$$
```{r , echo=FALSE}
# cor(y ~ x, method="spearman", data=df3 ) zur Kontrolle ;-)
```


